臺灣臺北地方法院刑事判決　　　　　　　99年度訴字第1922號
公　訴　人　臺灣臺北地方法院檢察署檢察官
被　　　告　吳昕儒
指定辯護人　本院公設辯護人張寅煥
上列被告因偽造有價證券等案件，經檢察官提起公訴（99年度偵
緝字第1041號），本院判決如下：
    主  文
吳昕儒犯詐欺取財罪，處有期徒刑伍月；又犯偽造有價證券罪，
處有期徒刑壹年柒月，如附表二編號1所示偽造「黃錦龍」之印
章壹顆及如附表一所示偽造之支票壹張均沒收；又犯偽造印章罪
，處有期徒刑參月，偽造如附表二所示印章貳顆及金韻音樂發展
股份有限公司在職證明書上以附表二所示印章所蓋用之印文共貳
枚均沒收。應執行有期徒刑貳年，偽造之如附表二所示印章貳顆
、金韻音樂發展股份有限公司在職證明書上以附表二所示印章所
蓋用之印文共貳枚及如附表一所示偽造之支票壹張均沒收。
    事  實
一、吳昕儒明知其無為金韻音樂發展股份有限公司（下稱金韻公
    司）處理徵才之事，竟意圖為自己不法所有，先於民國98年
    5 月間某日時，在臺北市○○區○○路4段42號之臺灣彩券
    行，向張恒嘉佯稱其在金韻公司工作，可推薦張恒嘉入該公
    司擔任錄音助理工作，惟因上課及職務需要須先購買錄音器
    材，公司會補助半額云云，致張恒嘉誤信確能謀得錄音助理
    職位陷於錯誤予以允諾後，吳昕儒遂於同年5月至8月間，接
    續佯以購材、上課、考試及出差費用等名義佯向張恒嘉索款
    ，張恒嘉在臺北市○○路○段168-1號麥當勞速食店內，陸續
    交付款項予吳昕儒，共計詐得新臺幣（下同）101,500元。
    期間張恒嘉於98年7月中旬某日，向吳昕儒詢問器材補助費
    下文，吳昕儒另基於偽造有價證券之犯意，先在臺北市○○
    街某刻印店內，利用不知情之刻印業者，偽刻如附表二編號
    1 所示「黃錦龍」之印章1顆後，在其父吳德福所有空白支
    票1紙上，偽填發票日、受款人及票面金額，並以上開偽造
    「黃錦龍」印章蓋用印文及偽造「黃錦龍」簽名在發票人欄
    上，完成發票行為而偽造如附表一所示支票1張（下稱系爭
    支票），在臺北市○○○路180巷12號之某超商內，交付予
    張恒嘉，佯作公司核發補助款。又於98年7月底某日，因張
    恒嘉向吳昕儒索取在職證明，吳昕儒另基於偽造印章以行使
    偽造特種文書的犯意，再至上開刻印店偽刻如附表二編號2
    所示金韻公司行政用章後，即擅以金韻公司名義，填載張恒
    嘉在金韻公司任職之不實在職證明書之特種文書，並以前開
    所偽造如附表二所示印章蓋用其上，即在上址超商內交付予
    張恒嘉，佯以為公司員工證明之意，足以生損害於「黃錦龍
    」及金韻公司核發在職證明的正確性。嗣張恒嘉屆期於98年
    7月31日提示系爭支票，因發票人簽章不符遭退票，始查悉
    受騙。
二、案經張恒嘉告訴暨臺北市政府警察局松山分局報告臺灣臺北
    地方法院檢察署檢察官偵查起訴。
    理  由
一、本判決援引之下述被告以外之人於審判外之言詞及書面陳述
    ，為當事人及辯護人於準備程序中不爭執證據能力，亦未於
    本院言詞辯論終結前聲明異議，本院審酌其作成時之情況，
    認為並無不法取證情事，且為發現真實採為證據認屬適當，
    依同法第159條之5第2項規定，得作為證據。
二、訊據被告吳昕儒對上開偽造有價證券及偽造印章以行使偽造
    特種文書之犯行均坦承不諱，此與證人即告訴人張恒嘉於審
    理中結證之詞相符，並有系爭支票、退票理由單、偽造之金
    韻公司在職證明書等在卷可資補強，應認被告任意性自白與
    事實相符，此部分之犯行即堪認定，應依法論科。
三、再訊據被告固不否認伊於98年5月間，在上開臺灣彩券行，
    向告訴人稱伊在金韻公司工作，可介紹告訴人進入金韻公司
    擔任錄音助理工作，告訴人並有陸續交付現金給伊等情，惟
    矢口否認有何詐欺取財之犯行，辯稱：伊有在金韻公司任職
    ，至98年7月3日才離職，確實有介紹告訴人工作，另告訴人
    實際僅支付93,000元，伊亦有交付價值1萬元之電源及線材
    ，並包含教學費用13, 000元，另伊事後於99年1月間亦有託
    友人劉昱億向告訴人母親償還4萬元，沒有詐欺取財之犯行
    云云。惟查：
（一）被告於上開時、地，以介紹告訴人進入其任職之金韻公司
      擔任錄音助理為由，致告訴人信以為真，遂於99年5月至8
      月間陸續支付購材、上課、考試及出差等名義費用共計
      101,500元予被告，但未曾正式面試應徵，也未曾去過金
      韻公司，事後亦未退還款項，嗣被告交付名為補助器材費
      用及薪資之系爭支票，經告訴人提示發現支票所有人與發
      票人簽章不符而不獲兌付，始知受騙等情，業據告訴人於
      本院審理中以證人身分結證明確在卷，並有被告收受款項
      而簽認之證明書1紙附卷可稽（見偵字卷第17頁），已堪
      認其所言信而有徵。再被告自稱當時所任職於金韻公司，
      經查並無該公司營利事業登記、設籍資料，有財政部臺北
      市國稅局中正分局99年7月30日財北國稅中正營業字第
      0990026627號函在卷可認（見偵緝卷第17、40頁），已難
      逕認被告所稱在職情狀屬實。再者，被告既稱為該公司覓
      才而介紹告訴人應聘擔任錄音助理云云，然不僅未曾偕同
      告訴人造訪公司，或與公司人員見面，更無正式面試應徵
      的手續，均顯悖於情理，益徵被告並無為告訴人介紹工作
      之事實。況且，被告就所稱金韻公司主管總監「黃錦龍」
      之人，不僅未能提供真確年籍資料，事後甚稱尋覓不著云
      云（見偵緝卷第17、50頁），被告亦自白其未經該人同意
      而冒名開立在職證明及簽發系爭支票等節，如前所述，則
      若金韻公司確實登記成立且仍正常存續營運，被告應不難
      尋訪該公司之「黃錦龍」出面處理，當不致始終無法提出
      該公司相關資料以資調查，更無冒用該公司及黃錦龍名義
      偽造上開文書及支票之理。綜此，顯然被告佯以介紹謀職
      為由，以虛構的事實向告訴人施用詐術，待告訴人誤信應
      允後，即接續以購材、上課、考試及出差等名義，收取費
      用共計101,500元，取得金錢財物，其有不法所有意圖亦
      明，本件被告詐欺取財之犯行，已堪認定。
（二）至被告辯稱有為告訴人授課，並有交付部分線路材料等語
      ，固為告訴人所不否認，並有筆記資料在卷可查（見偵卷
      第36頁以下），惟告訴人起先係因誤信能經被告推薦介紹
      謀得金韻公司錄音助理職位，始會陸續交付上開金錢，並
      為求日後能順利就業，才配合購買職務所需用之設備及學
      習技能課程，倘若告訴人自始知悉被告介紹進入金韻公司
      云云純屬子虛烏有之詐術，其將來終究無謀得該職位之可
      能，諒不至允諾並同意支付上開無益費用，故此開所辯，
      自不足為有利於被告之認定。又被告爭執告訴人實際交付
      金額僅有93,000元云云，惟上開經被告簽認之證明書，已
      就告訴人歷次交付予被告之各項費用明細、金額等節記載
      明確，被告事後空言翻認，亦屬無據。末被告另辯稱伊於
      99 年1月間有託友人劉昱億向告訴人母親償還4萬元云云
      ，惟此時被告本件詐欺取財之行為業已既遂，縱事後有清
      償部分款項，甚或與告訴人成立和解，亦不足阻卻本件犯
      行之成立，故被告雖聲請證人劉昱億到庭作證，即無調查
      必要，且被告迄至辯論終結前均未能陳報證人傳喚方式而
      無進行調查可能，附此敘明。
（三）綜上，被告以上詞否認詐欺取財犯行，委不足採。此部分
      事證亦認明確，同應依法論科。
四、按偽造關於服務或其他相類之證書，足以生損害於公眾或他
    人者，應論以刑法第212條之偽造特種文書罪，行為人等偽
    造之在職證明書，因該在職證明書應係關於服務之證書，則
    應係犯刑法第216條、第212條之行使偽造特種文書罪（最高
    法院86年度臺上字第481號判決意旨參照），故被告交付予
    告訴人之金韻公司在職證明書，應屬特種文書，且其上既已
    記載告訴人自98年5月8日在該公司錄音部擔任錄音助理乙職
    ，並註明告訴人已加入健保等情，均表明對此開勞動契約法
    律關係予以證明之用意，且已提出置於告訴人或他人得瞭解
    之狀態，被告出示此攸關告訴人權義事項之文書，自該當行
    使之行為。故核被告上開所為，分別係犯刑法第339條第1項
    之詐欺取財罪，刑法第201條第1項意圖供行使之用而偽造有
    價證券罪，刑法第217條第1項偽造印章罪及同法第216條、
    第212條之行使偽造特種文書罪。被告利用不知情之刻印業
    者犯偽造印章罪，為間接正犯。被告使告訴人陷於錯誤而允
    諾謀職，於上開期間再多次以購材、上課、考試及出差等不
    同名義向告訴人收取財物，係基於同一取財目的，在同一詐
    欺計畫衍生不同詐術之手段，而接續於密切接近之時地實施
    ，縱令在犯罪完畢以前，其各個舉動已與該罪之構成要件相
    符，各行為之獨立性尚屬薄弱，在行為人主觀上，各舉動應
    係其犯罪行為之一部分，並使告訴人個人受有財產損害之結
    果，侵害法益同一，依一般社會健全觀念，在刑法評價上，
    亦以視為數個舉動之接續施行，合為包括之一行為予以評價
    ，較為合理，屬接續犯，而為包括之一罪。再被告偽刻「黃
    錦龍」印章，以該偽造印章蓋用印文及偽造「黃錦龍」署押
    之行為，均係偽造有價證券之階段或部分行為，其偽造有價
    證券後復持以行使，行使偽造有價證券之輕度行為，復為偽
    造之重度行為所吸收，均不另論罪；且意圖行使而偽造有價
    證券，其效用即為非法取得他人財物，該偽造有價證券之行
    為亦不另成立詐欺罪，應依同法第201條第1項，僅論以意圖
    供行使之用偽造有價證券罪（最高法院43年台非字第45號、
    31 年上字第1918號、21年度上字第1814號判例意旨參照）
    。另被告偽造在職證明書（特種文書）之低度行為，為行使
    之高度行為所吸收，及偽造印章後所當然產生蓋用印文的結
    果，均不另論罪，惟因偽造印章，刑法第217條既有獨立處
    罰之規定，且較刑法第212條之處罰為重，則於偽造刑法第
    212條之文書同時偽造印章者，難僅論以該條之罪而置刑法
    第217 條處刑較重之罪於不問（司法院大法官釋字第82號解
    釋意旨參照），則被告偽造如附表二所示印章持以蓋用並偽
    造在職證明書而為行使，係一行為同時觸犯偽造印章、行使
    偽造特種文書等罪，為想像競合犯，依刑法第55條之規定，
    從一重之偽造印章罪論處。至公訴意旨固認被告提供予告訴
    人在職證明書之行為，係涉犯刑法第216條、第210條行使偽
    造私文書罪，惟此開文書，應屬特種文書，已如上述，故公
    訴意旨所認尚有未恰，惟起訴事實相同，且經本院於審理中
    當庭告知可能另犯法條，爰依法變更起訴法條。另辯護意旨
    認被告單純偽造在職證明書，未為權利義務之主張，不應成
    立行使偽造特種文書罪，揆諸上開說明，亦有誤會，均附此
    敘明。被告所犯上開詐欺取財罪、意圖供行使之用而偽造有
    價證券罪及偽造印章罪間，犯意各別，行為互殊，應分論併
    罰。
五、另查，就被告所犯偽造有價證券部分，雖其未能事前徵得本
    人同意逕自冒名簽發並交付予告訴人，惟所偽造支票數量僅
    只1張，票面金額為86,500元，金額並非甚鉅，且因所簽名
    之發票人顯有不符，甫經告訴人屆期提示即遭拒付，並未再
    流通在外，對於票據信用及社會金融秩序所生之危害程度有
    限，實屬情輕法重，揆其犯罪情狀客觀上顯有堪予憫恕之處
    ，本院如逕以宣告最低度之刑罰有期徒刑3年，猶嫌過重，
    依刑法第59條規定，減輕其刑。爰審酌被告不循正途取財，
    利用告訴人謀職心切之心理，詐取不當錢財，侵害其財產權
    益，期間復未經本人同意偽造在職證明及系爭支票，影響文
    書信用性及金融交易秩序，行為實有可議之處，另衡酌被告
    犯後否認詐欺犯行，惟自白其他犯行之態度，伊與告訴人間
    就和解條件及履行情形尚有爭執之情形，並參以本件偽造有
    價證券及文書署押之金額、數量及被告與告訴人間關係、被
    告素行、生活狀況、智識程度等一切情狀，分別量處如主文
    所示之刑，並定應執行之刑。
六、沒收：
（一）被告於偵查中自承偽刻如附表二所示之印章2顆（見偵緝
      字卷第31頁），雖未扣案，然不能證明已滅失，依刑法第
      219條之規定，分別在所犯項下沒收之。又偽造之金韻公
      司在職證明書，因已交付予告訴人，為告訴人所有，故不
      宣告沒收之，惟其上以偽造如附表二所示印章所蓋用之印
      文2枚，不問屬於犯人與否，亦應依同條之規定，在所犯
      項下沒收之。
（二）附表一所示之支票為偽造有價證券，應依刑法第205條規
      定沒收之，其上偽造之「黃錦龍」署名及印文部分，即不
      再贅予沒收。
據上論斷，應依刑事訴訟法第299條第1項前段、第300條，刑法
第201條第1項、第216條、第212條、第217條第1項、第339條第1
項、第55條、第59條、第205條、第219條、第51條第5款、第9款
，刑法施行法第1條之1，判決如主文。
本案經檢察官趙雪瑛到庭執行職務
中    華    民    國   100    年    3     月    31    日
          刑事第十三庭    審判長法  官  許泰誠
                                法  官  李貞瑩
                                法  官  林瑋桓
上正本證明與原本無異。
如不服本判決應於收受送達後10日內向本院提出上訴書狀，並應
敘述具體理由；其未敘述上訴理由者，應於上訴期間屆滿後20日
內向本院補提理由書（均須按他造當事人之人數附繕本）「切勿
逕送上級法院」。告訴人或被害人如對於本判決不服者，應具備
理由請求檢察官上訴，其上訴期間之計算係以檢察官收受判決正
本之日期為準。
                                書記官  鄭伊芸
中    華    民    國   100    年    3     月    31    日
附錄法條：
刑法第201條
意圖供行使之用，而偽造、變造公債票、公司股票或其他有價證
券者，處3 年以上10年以下有期徒刑，得併科3 千元以下罰金。
行使偽造、變造之公債票、公司股票或其他有價證券，或意圖供
行使之用，而收集或交付於人者，處1 年以上7 年以下有期徒刑
，得併科3 千元以下罰金。
刑法第212條
偽造、變造護照、旅券、免許證、特許證及關於品行、能力服務
或其他相類之證書、介紹書，足以生損害於公眾或他人者，處 1
年以下有期徒刑、拘役或 3 百元以下罰金。
刑法第216條
行使第210 條至第215 條之文書者，依偽造、變造文書或登載不
實事項或使登載不實事項之規定處斷。
刑法第217條
偽造印章、印文或署押，足以生損害於公眾或他人者，處3年以
下有期徒刑。
盜用印章、印文或署押，足以生損害於公眾或他人者，亦同。
刑法第339條
意圖為自己或第三人不法之所有，以詐術使人將本人或第三人之
物交付者，處 5 年以下有期徒刑、拘役或科或併科 1 千元以下
罰金。
以前項方法得財產上不法之利益或使第三人得之者，亦同。
前二項之未遂犯罰之。
附表一：
  ┌──┬─────┬─────┬──────┬───┬────┬──────┐
  │編號│  票 號   │  票 額   │發票日      │發票人│受款人  │付款人      │
  ├──┼─────┼─────┼──────┼───┼────┼──────┤
  │ 1  │JA0000000 │新臺幣    │98年7月31日 │黃錦龍│張恒嘉  │第一商業銀行│
  │    │          │86,500元  │            │      │        │忠孝路分行  │
  └──┴─────┴─────┴──────┴───┴────┴──────┘
附表二：
1、偽造之「黃錦龍」印章壹顆。
2、偽造之「金韻音樂發展股份有限公司、統一編號00000000、
   負責人洪偉凡」之行政用章壹顆。